【裁判字號】    93,訴,584
【裁判日期】    950301
【裁判案由】    綜合所得稅
【裁判全文】
臺中高等行政法院判決
                                九十三年度訴字第五八四號
                              .
原      告  甲○○
訴訟代理人  蔡壽男  律師
被      告  財政部臺灣省中區國稅局
代  表  人  乙○○
訴訟代理人  辛○○
            壬○○
上列當事人間因綜合所得稅事件，原告不服財政部中華民國九十
三年九月廿九日台財訴字第○九三○○三三四四六○號訴願決定
，提起行政訴訟。本院判決如下︰
    主  文
原告之訴駁回。
訴訟費用由原告負擔。
    事  實
甲、事實概要：緣原告未辦理民國八十五至八十九年度綜合所得
    稅結算申報，經訴外人戊○○檢舉漏報取自中台煤氣分裝場
    租賃所得，被告所屬沙鹿稽徵所乃依查得資料核定各年度租
    賃所得分別為新台幣（下同）四○○、○○○元、三、七二
    八、七一五元、八、七○三、七五五元、六、三九八、七六
    五元及一、二○四、九二四元，歸課綜合所得總額六二八、
    一六五元、三、九二○、三七○元、九、○九六、四六三元
    、六、七九四、○五一元及一、六四六、二七三元，補徵應
    納稅額各為四六七元、七五七、七一七元、二、七一九、六
    八五元、一、八四一、九二○元及一二三、二二七元，並經
    被告按所漏稅額，按有無扣繳憑單，分別處以一倍及○．四
    倍罰鍰，八十六至八十九年度依序為七三一、五○○元、二
    、六四二、一○○元、一、七七七、二○○元及一○一、五
    ○○元。原告不服，就租賃所得及罰鍰部分申經復查獲追減
    八十五至八十九年度租賃所得各為二○五、五二四元、三四
    、二○九元、一四五、八五八元、一四五、八五八元、一四
    五、八五八元，另八十六至八十九年度罰鍰分別為一○、二
    ○○元、五七、○○○元、五六、三○○元、二二、一○○
    元（詳如附表復查及訴願決定欄所示）。原告仍不服，提起
    訴願遞遭駁回，遂就八十六年至八十九年之所得及罰鍰部分
    提起本件行政訴訟。
乙、兩造聲明：
一、原告聲明求為判決：復查決定及訴願決定關於八十六年度至
    八十九年度應補稅額及罰鍰等不利於原告之部分均撤銷。
二、被告聲明求為判決：原告之訴駁回。
丙、兩造之陳述：
壹、原告起訴意旨略以：
一、按個人綜合所得稅之課徵係以收付實現為原則，亦即以已實
    現之所得為限，不包括可能所得在內（最高行政法院六十一
    年判字第三三五號及七十年判字第一一七號判例參照）。又
    當事人主張有利於己之事實者，就其事實有舉証之責任，行
    政訴訟法第一百三十六條準用民事訴訟法第二百七十七條定
    有明文。且認定事實，須憑証據，不得出於臆測，倘原處分
    僅憑密報人之指述即加以推測羅織，自與証據法則有違，最
    高行政法院三十九年判字第二號、六十一年判字第七十號及
    六十二年判字第四○二號判例等亦闡述甚詳。本件系爭「存
    放危險物品及分裝用地租賃契約書」（下稱系爭租賃契約）
    形式上固屬真正，惟承租人之一即戊○○實質上並未依約履
    行給付租金，迭催不理，有存證信函影本二份為證，被告復
    查決定亦謂「戊○○稱每月租金未按（約定）最低租金七十
    五萬元支付」等語，顯見系爭契約約定之租金僅為原告之可
    能租賃所得，並非已實現之租賃所得，依首揭最高行政法院
    之判例意旨，自不應據以課徵所得稅。被告復辯稱本件檢舉
    人戊○○稱每月實付原告之租金如「中台煤氣分裝場支付甲
    ○○土地租金明細表」，並有中台煤氣分裝場付款簽收簿、
    轉帳傳票及付款支票影本可稽云云。惟：
  (一)戊○○素行不良，有多次犯罪前科，與原告因有多件民、刑
    事件纏訟不休而結有仇怨，其提出本件檢舉，係以使原告受
    補稅及行政處罰為目的，是其陳述是否與事實相符，仍應調
    查其他証據，以資審認，自不得僅憑檢舉人戊○○之指述，
    作為認定原告違法事實之依據。所謂「中台煤氣分裝場支付
    甲○○土地租金明細表」，係本件檢舉人戊○○事後自行任
    意製作之文書，且有打字與手寫之兩種版本，金額又不一，
    顯非實在，並無証據力，實難作為原告確有系爭租賃所得之
    証明。所謂「中台煤氣分裝場付款簽收簿」及「轉帳傳票」
    ，亦係檢舉人戊○○內部自行製作之文書，且該八十六年之
    「付款簽收簿」上並無原告之簽名，至於收款廠商欄所載之
    簽收人「洪美玉」，原告並不認識，自與原告無關。又八十
    八年四月十六日之所謂「轉帳傳票」二紙，其簽名蓋章並不
    一致，已有可疑，且其所簽發之世華銀行七○八－九帳號之
    支票，已於八十六年間被列為拒絕往來戶，實不可能再以該
    帳號之支票給付八十八年間之租金。至於上開轉帳傳票所載
    支付原告五八七、八○九元之應收票據，實係戊○○用以清
    償透過原告向訴外人丙○○借款之用，並非給付原告租金。
    被告以檢舉人戊○○所提之八十六年簽收單及八十八年轉帳
    傳票各乙紙，即推定原告自八十五年至八十九年共五年分別
    向其收取上開鉅額租金，而有租賃所得，非但與事實不符，
    且違反証據法則及行政程序法之比例原則，自有違誤。
  (二)另被告所謂「付款支票」，即戊○○以庚○○名義所簽發付
    款人為台灣中小企業銀行沙鹿分行、八十六年九月八日期、
    面額五十萬元之第0000000號及八十六年十月二十日
    期、面額五十萬元之第0000000號支票各乙紙，實係
    戊○○用以清償透過原告向訴外人丁○○所借同額款項之用
    ，並非給付原告租金。又戊○○於八十六年五月間所簽發世
    華銀行七○八－九帳戶第0000000號及第00000
    00號面額合計五二三、八九五元之支票二紙，則係戊○○
    用以清償透過原告向訴外人蔡政倫借款及代償柏油款項之用
    ，並非給付原告租金。再參諸戊○○之妻黃麗卿於台灣台中
    地方法院檢察署九十年度偵字第二○四二五號戊○○等侵占
    案件到庭證稱：「我從來沒有從甲○○手中拿過客票，是我
    把客票交給他向他周轉現金，每次都是前一批客票兌現後，
    他才願意再以下一批客票兌換現金。」以及台灣台中地方法
    院八十九年度自字第六四九號戊○○自訴原告詐欺案件之刑
    事判決亦認定：「查自訴人與被告間除前開欠款及押金往來
    外，二人亦合夥中星石化股份有限公司，經自訴人及被告陳
    述明確，並有被告提出該公司董事及監察人名單在卷可稽，
    因此兩造間資金往來既非單純，僅以金錢之支付由何人支付
    乙節，自難藉以認定該建物被告已同意移轉登記與自訴人」
    等語，顯見原告所訴為真。被告張冠李戴，徒以戊○○提出
    自行製作且殘缺不全之轉帳傳票及數張銀行支票影本，即推
    定原告自八十五年至八十九年共五年分別向戊○○所經營之
    中台煤氣分裝場收取上開鉅額租金，顯與事實不符，且違反
    証據法則及比例原則，亦有違誤。
二、次按原告於台灣台中地方法院九十一年度沙訴字第二號請求
    戊○○等遷讓房屋等事件，所以主張戊○○等自八十九年三
    月份起即未依約給付租金等語，乃因鑒於戊○○等人並無資
    力可供執行，為減少繳納裁判費，而減縮請求給付自八十九
    年三月份起算之租金，此與該案上訴二審時原告為節省裁判
    費再次減縮請求每月損害金為二十萬元之情形相同。上開民
    事判決並未認定八十五年至八十九年二月份之租金戊○○已
    給付完畢，此部分之租金給付請求權係為原告所保留，既非
    該案之訴訟標的，自非該案確定判決之效力所及。實難以原
    告僅請求戊○○給付自八十九年三月份起算之租金，即據以
    推定之前之租金戊○○已全部給付完畢。況依行政訴訟法第
    一百三十四條之規定，撤銷訴訟當事人主張之事實，雖經他
    造自認，行政法院仍應調查其他必要之証據。原告係減縮請
    求並非自認已如前述，被告僅以上開民事判決作為認定原告
    確實有收取戊○○八十五年至八十九年二月份租金之依據，
    顯有違誤。
三、又依鈞院向台灣台中地方法院檢察署所調取之該署九十年度
    核退字第一二○九號偵查卷所附「刑案資料查註紀錄表」之
    記載，戊○○因詐欺罪累犯於八十七年六月一日經台灣高等
    法院判處有期徒刑十月確定，因拒不到案服刑，經桃園地檢
    署以八十七年執字第二三七二號案，於八十七年九月一日發
    布通緝。嗣於八十八年六月十六日緝獲送監執行，並於八十
    九年四月三日刑滿出獄。戊○○既於八十七年九月一日起至
    八十九年四月三日止或因逃亡而被通緝或因被送監執行，則
    其如何能參與執行中台煤氣分裝場之業務，而知悉如何給付
    原告租金？且依中台煤氣分裝場於八十六年度至八十八年度
    所製作之各類所得扣繳暨免扣繳憑單，其上記載每年度給付
    原告之租金數額僅各為六萬元，而被告對該分裝場各年度之
    扣繳並無異議，足證上開扣繳憑單記載之金額為真。再按，
    中台煤氣分裝場自設立以來，遭附近居民視為一顆不定時炸
    彈，迭遭居民聚眾抗議，影響其正常營運甚鉅，此有中央日
    報剪報影本為證。是該分裝場既常遭附近居民抗爭而營運不
    正常，自不可能給付原告如被告所核定之系爭租金額。原告
    鑒於中台煤氣分裝場迭遭居民前往抗爭，導致營運不正常，
    加上原告與該分裝場之負責人當時尚合夥經營其他事業，如
    中星石化股份有限公司等（台灣台中地方法院八九年度自字
    第六四九號刑事判決參照），為使中台煤氣分裝場得以正常
    營運，避免倒閉而影響其他合夥事業，故於該分裝場未依約
    給付租金時，原告仍願為其調現週轉，此乃情理之常，不足
    為奇，併此陳明。
貳、被告答辯意旨略以：
一、租賃所得部分：
  (一)原告於八十四年四月十日向蘇財后承租台中縣沙鹿鎮○○段
    犁分小段六四之一地號土地，租賃期間五年，復於八十五年
    一月一日將上述土地轉租予戊○○及庚○○，並訂定系爭租
    賃契約，約定自合約生效日起至施設儲氣槽完工期間每月租
    金五○、○○○元，俟開始灌氣起，每月租金按灌氣量每一
    公斤零點五元計收，且有最低灌氣量約定，第一至第三個月
    每月灌氣量至少五○○噸，第四至第六個月每月灌氣量至少
    一、○○○噸，自第七個月起每月最低灌氣量一、五○○噸
    ，縱未達最低灌氣量，仍應按該數量計收租金。且原告訴請
    戊○○及庚○○給付自八十九年三月份起，未依約給付租金
    之民事判決中，該租賃契約書內容及中台煤氣分裝場支付原
    告土地租金明細表，為原告及被告雙方認許未有爭執，並為
    法院所採，且該法院亦依原告所訴，按租賃合約書之租金給
    付方式，判決戊○○及庚○○尚需支付自八十九年三月起未
    依約給付租金，至同年八月租約終止，所積欠原告每月七十
    五萬元之租金，故系爭租賃契約及中台煤氣分裝場支付原告
    土地租金明細表應屬可採，此有台灣台中地方法院九一年度
    沙訴字第二號判決書可稽。且依系爭租賃契約，自儲氣槽完
    成（八十五年十二月）開始灌氣（八十六年二月）起依實際
    灌氣量計收租金，並未依最低灌氣量計算租金，此亦有台灣
    高等法院臺中分院九一年度上字第二四二號民事確定判決可
    稽，是本件原告被核課之各年度租金，均低於按最低灌氣量
    計算之租金四四二、一○三元至二、七四七、○九三元。又
    戊○○稱原告以合夥人身份負責之每月七百五十噸灌氣量無
    法達成，致每月租金未按最低租金七十五萬元支付，仍依實
    際灌氣量核計，每月實付租金如「中台煤氣分裝場支付甲○
    ○土地租金明細表」，有中台煤氣分裝場付款簽收簿、轉帳
    傳票及付款支票影本可稽。經核對中台煤氣分裝場所提示之
    八十六年度付款簽收簿及八十八年度傳票資料，與前述土地
    租金明細表相符，原告主張未收取任何租金，實不足採據，
    原處分據以核定租賃所得，並無違誤。
  (二)依被告所提如附表一所示之原告八十六至八十九年度租賃所
    得明細表（下稱租賃所得明細表），經抽查其中部分支票影
    本（抽查結果如附表二所示），土地承租人之一庚○○（經
    營中台煤氣分裝場）簽發予原告之租金支票中，主要係以原
    告為受款人，亦即已由原告取得執票人之地位，應可以推定
    該租賃所得明細表係屬真實。該等支票嗣後雖經原告背書存
    入訴外人己○○清水鎮農會五七三○八號帳號，惟亦屬其他
    法律關係而與本件無涉。且經被告查證結果：
  1.原告雖訴稱上開世華銀行支票存款帳戶（帳號七○八~九）
    於八十六年間業經拒絕往來，惟經被告詢問國泰世華商業銀
    行（原世華商業銀行清水分行）承辦人員吳聰文之結果，該
    帳戶至今均未曾拒絕往來，又上開支票存款帳戶除世華商業
    銀行外，尚有臺灣中小企業銀行二六七六○帳號，原告指摘
    應屬誤解。
  2.至原告訴稱附表編號３０之五八七、八○九元係償還由原告
    代戊○○向訴外人丙○○之借款、附表編號９、１０各五○
    ○、○○○元等二張支票，係償還由原告代戊○○向訴外人
    丁○○之借款、附表編號４、５之二張支票合計五二三、八
    九五元，係償還由原告代戊○○向訴外人蔡政倫之借款乙節
    ，按丙○○部分，相關客票僅七張，與丙○○於本件證稱八
    張有別，又丙○○提示之存摺僅能證明有提領現金，尚難謂
    該等現金之用途及流向與本件有關，且前後提領時間相距一
    個月，借款後亦未書立借據或其他證明債權之書面資料，實
    與一般交易常情相違。次按丁○○部分，附表編號１０票號
    0000000支票之受款人及背書人均為原告，且存入之
    帳戶亦非丁○○，至附表編號９票號0000000支票雖
    無記載受款人及背書人，然存入之帳戶亦非丁○○，另丁○
    ○提示之存摺係於八十六年四月十日提領現金一、○○○、
    ○○○元，至八十六年九月八日及十月廿日方各償還五○○
    、○○○元，前後相距五、六個月，借款人並非經濟優渥之
    人，借款金額對借款人而言應非小數目，其並未收取任何利
    息且未書立借據或其他證明債權之書面資料，亦與一般交易
    常情相違，難謂該等現金之用途及流向與本件有關。末按蔡
    政倫部分，存摺所示僅係提領現金，難謂該等現金之用途及
    流向與本件有關，且蔡政倫與原告為父子關係，又稱所提示
    之存摺資金平時均由原告所支配，則其證言顯不實在。倘如
    原告所稱戊○○積欠其大額租金，原告又為何願意甘冒其信
    用及名譽受損之風險出面代為向他人借款？倘原告均未取得
    租金，又為何願意讓戊○○等人繼續使用該土地，直至九十
    一年才提起告訴（台灣台中地方法院九十一年度沙訴字第二
    號民事判決參照，另依卷附高壓氣體特定設備檢查合格證之
    記載，至九十一年四月廿五日仍繼續經原臺灣省政府勞工處
    檢查）？顯見原告所訴核無足採。
  3.至黃麗卿借款部分，原告於本件主張戊○○調借之現金係由
    其配偶黃麗卿所簽收，又於另案與戊○○間之刑事案件告訴
    中主張同樣款項係支付二座瓦斯儲油槽之價款（台灣台中地
    方法院檢察署九十年度偵字第二○四二五號檢察官不起訴處
    分書參照），其所為顯已違反「禁反言」之法律原則，而且
    主張內容之真實性更值懷疑，核無可採。又黃麗卿亦於該案
    檢察官偵查中否認有積欠原告達二、○○○萬元，縱黃麗卿
    與原告間有債權債務關係，惟黃麗卿與戊○○係獨立之法律
    個體，各有獨立之權利義務能力，難謂與系爭租賃契約之承
    租人或系爭支票之開票人有直接法律關係，與本件係屬二事
    ，原告所稱應屬誤解。
  4.至附表二編號３０至３８部分，按庚○○收取應收支票（非
    由庚○○或中台煤氣分裝場為發票人，俗稱客票）後，隨即
    轉交原告作為租金之對價，該等客票業經記載於轉帳傳票，
    並經由原告或其聘僱之員工簽收於轉帳傳票上，有訴外人林
    春成（中台煤氣分裝場轉帳傳票之核准人）之說明函、王中
    平（中台煤氣分裝場之主辦會計）及藍惠虹（原告聘僱之員
    工）之約談紀錄可稽，是原告收取租金之事實堪為真實。又
    銀行匯款回條所載受款人有中台灣實業股份有限公司（下稱
    中台灣公司）、林麗玲、林正雄、林春成等人部分，按中台
    灣公司之代表人為訴外人郭美秀，前開受款人與本件系爭租
    賃契約之承租人或系爭支票之開票人分屬獨立之法律主體，
    難謂該等匯款與本件有直接相關或係戊○○透過原告對外之
    借款，原告指摘應有誤解。
  (三)至原告訴稱於民事訴訟中係因戊○○等人無資力可供執行，
    為減少裁判費方減縮請求自八十九年三月起之租金乙節，惟
    倘依基本租金及最低灌氣量計算八十五年一月一日至八十九
    年二月份之租金合計二六、九○○、○○○元，計算之裁判
    費僅二四八、七二○元，況裁判費等訴訟費用係由敗訴一方
    所負擔，是原告為減少繳納僅二四八、七二○元之裁判費，
    而放棄追討高達二六、九○○、○○○元之租金債權，與常
    理不合。另若戊○○及庚○○等人真無執行實益，則原告亦
    無須額外自行負擔律師費用委由律師興訟，而僅求償六個月
    （自八十九年三月起至八十九年八月止）之租金三、五三九
    、八七八元（四、五○○、○○○元減去戊○○及庚○○提
    存之九六○、一二二元）。另原告於九十四年一月廿七日準
    備程序中雖庭呈中台煤氣分裝場營業額計算表所載營業額，
    惟原告提出之計算表中並未舉證所引用之每公斤售價金額依
    據為何，而每公斤售價又會影響營業額之正確性，亦未考慮
    其他商業折扣之幅度。且原告與戊○○各負責二分之一之最
    低灌氣量，原告亦另有經營煤氣行，則全部灌氣量之營業額
    是否如原告所主張全部歸屬中台煤氣分裝場所有，不無疑問
    。再者，該計算表中系爭八十六年一月租金為五○、○○○
    元（原告誤植為一○○、○○○元），八十九年度租金僅計
    至二月份，不包含三至五月份（原告誤將三、四、五月份各
    三六○、一二二元、三○○、○○○元、三○○、○○○元
    均計入計算表）。綜上，該計算表係以租金反推灌氣量乘以
    單價所算出之營業額，原告主張顯非有據。
  (四)至原告主張指摘租金計算有誤乙節，按稅務行政為大量行政
    ，而稅捐稽徵機關之人力有限，且課稅之證據資料主要又掌
    握在納稅義務人手中，是原告與戊○○等二人雙方訂立租賃
    契約既以灌氣量之多寡作為計算租金之基礎，則雙方自訂有
    如何衡量灌氣量方法、標準之認知及保存相關紀錄，是原告
    就系爭租賃所得或實際灌氣量，當應盡協力義務提出有利之
    反證以供被告調查。且依所得稅法第八十三條第一項及第三
    項前段規定及最高行政法院九十一年度判字第一八六七號判
    決意旨，稅捐固無所謂當事人進行主義，惟法律如規定納稅
    義務人在稅捐稽徵機關作成原處分前，有提出證據資料之義
    務而未予遵守時，在後續之爭訟程序中，納稅義務人始行提
    示，行政法院即不予斟酌。又稅捐稽徵機關在核定稅額過程
    中，須納稅義務人協同辦理者所在多有，學理上稱為納稅義
    務人之協力義務，包括申報義務、記帳義務、提示文據義務
    等，納稅義務人違背上述義務，在行政實務上即產生受罰鍰
    或由稅捐稽徵機關片面核定等不利益之後果，而減輕被上訴
    人之舉證證明程度。本件提示實際灌氣量等相關資料乃屬於
    原告之職責領域，僅原告方可能且亦可期待其對於事實關係
    進行澄清及證明，另租賃契約係屬債之法律關係，租賃契約
    之有效成立，僅須契約雙方有租賃之合意，出租人並交付租
    賃物為要件。本件原告既已交付租賃物予承租人戊○○等二
    人，則於租賃契約終止前，承租人即有按期交付租金之義務
    。是被告已對行使核課權部分舉證證明核課之基礎（租賃契
    約及民事確定判決等）及相關租金支票之資金流程，即無違
    誤，至原告違背提示文據義務，即產生受由稅捐稽徵機關依
    查得之資料片面核定之不利益後果，並減輕被告之舉證證明
    程度。
二、罰鍰部分：原告未辦理八十六至八十九年度綜合所得稅申報
    ，分別漏報利息及租賃等所得合計三、九二○、三七○元、
    九、○九六、四六三元、六、七九四、○五一元及一、六四
    六、二七三元，有各類所得扣繳暨免扣繳憑單、租賃契約、
    中台煤氣分裝場支付原告土地租金明細表及談話筆錄等可稽
    ，違章事證明確。經被告初查結果，八十六年度按所漏稅額
    四三、六五三元及七一四、○六四元分別處○．四倍及一倍
    罰鍰合計七三一、五○○元（計至百元止），八十七年度按
    所漏稅額一二九、二二四元及二、五九○、四六○元分別處
    ○．四倍及一倍罰鍰合計二、六四二、一○○元，八十八年
    度按所漏稅額一○七、八○八元及一、七三四、一一二元分
    別處○．四倍及一倍罰鍰合計一、七七七、二○○元，八十
    九年度按所漏稅額三六、二一一元及八七、○一六元分別處
    ○．四倍及一倍罰鍰合計一○一、五○○元。嗣系爭租賃所
    得八十六至八十九年度既經復查追減三四、二○九元、一四
    五、八五八元、一四五、八五八元及一四五、八五八元，原
    處八十六至八十九年度罰鍰復查予以追減一○、二○○元、
    五七、○○○元、五六、三○○元、二二、一○○元，並無
    違誤。
    理  由
一、按「凡有中華民國來源所得之個人，應就其中華民國來源之
    所得，依本法規定，課徵綜合所得稅。」、「個人之綜合所
    得總額，以其全年左列各類所得合併計算之：．．．第五類
    ：租賃所得及權利金所得：凡以財產出租之租金所得．．．
    一財產租賃所得及權利金所得之計算，以全年租賃收入或權
    利金收入，減除必要損耗及費用後之餘額為所得額。」分別
    為所得稅法第二條第一項及第十四條第一項第五類第一款所
    明定。又「本法第十四條第一項第五類第一款所稱必要損耗
    及費用，係指固定資產之折舊、遞耗資產之耗竭、無形資產
    之攤折、修理費、保險費及為使租出之財產能供出租取得收
    益所支付之合理必要費用。」所得稅法施行細則第十五條前
    段亦有明文。
二、次按「納稅義務人應於每年二月二十日起至三月底止，填具
    結算申報書，向該管稽徵機關，申報其上一年度內構成綜合
    所得總額．．．之項目及數額，以及有關減免、扣除之事實
    ，並應依其全年應納稅額減除．．．扣繳稅額及可扣抵稅額
    ，計算其應納之結算稅額，於申報前自行繳納。」、「納稅
    義務人未依本法規定自行辦理結算申報，而經稽徵機關調查
    者，發現有依本法規定課稅之所得額者，除依法核定補徵稅
    額外，應照補徵稅額，處以三倍以下之罰鍰。」為所得稅法
    第七十一條第一項前段（該規定為行為時）及第一百十條第
    二項所明定。
三、本件原告未辦理八十五至八十九年度綜合所得稅結算申報，
    經訴外人戊○○檢舉漏報取自中台煤氣分裝場租賃所得，被
    告所屬沙鹿稽徵所乃依查得資料核定各年度租賃所得如附表
    原核定欄所示之所得及依所得稅法第一百十條第二項之規定
    處以罰鍰。原告不服，就租賃所得及罰鍰之部分申經復查，
    獲追減如附表復查及訴願決定欄所示金額及數額，原告仍不
    服，提起訴願遞遭駁回，就八十六年至八十九年所得及罰鍰
    部分，提起本件行政訴訟。
四、原告訴稱：(一)按個人綜合所得稅之課徵係以收付實現為原則
    ，亦即以已實現之所得為限，不包括可能所得在內，系爭租
    賃契約形式上固屬真正，惟承租人之一即戊○○實質上並未
    依約履行給付租金，迭催不理，該契約約定之租金僅為原告
    之可能租賃所得，並非已實現之租賃所得，依事實欄所示之
    最高行政法院之判例意旨及規定，自不應據以課徵所得稅。
    (二)戊○○素行不良，有多次犯罪前科，且與原告有仇怨，其
    提出本件檢舉，係以使原告受補稅及行政處罰為目的，自不
    得僅憑檢舉人之指述，作為認定原告收有租金之依據。(三)所
    謂「中台煤氣分裝場支付甲○○土地租金明細表」，係戊○
    ○事後任意製作之文書，且有打字與手寫之兩種版本，金額
    又不一，顯非實在，並無証據力，另「中台煤氣分裝場付款
    簽收簿」及「轉帳傳票」，亦係戊○○內部自行製作之文書
    ，且八十六年之「付款簽收簿」上並無原告之簽名，至於收
    款廠商欄所載之簽收人「洪美玉」，原告並不認識，自與原
    告無關。又八十八年四月十六日之所謂「轉帳傳票」二紙，
    其簽名蓋章並不一致，已有可疑，且其所簽發之世華銀行七
    ○八－九帳號之支票，已於八十六年間被列為拒絕往來戶，
    實不可能再以該帳號之支票給付八十八年間之租金。該轉帳
    傳票所載支付原告五八七、八○九元之應收票據，係戊○○
    用以清償透過原告向訴外人丙○○借款之用，並非給付原告
    租金。(四)戊○○及以庚○○名義簽發如事實欄（原告起訴意
    旨第一項(二)）所示之四紙支票，係戊○○用以清償透過原告
    向訴外人丁○○及蔡政倫所借同額款項之用，並非給付原告
    租金。(五)原告於台灣台中地方法院九十一年度沙訴字第二號
    請求戊○○等遷讓房屋等事件，所以主張戊○○等自八十九
    年三月份起即未依約給付租金等語，乃因鑒於戊○○等人並
    無資力可供執行，為減少繳納裁判費，而減縮請求給付自八
    十九年三月份起算之租金，被告僅以上開民事判決作為認定
    原告確有收取戊○○八十五年至八十九年二月份租金之依據
    ，顯有違誤。(六)戊○○因案於八十七年九月一日起至八十九
    年四月三日止或因逃亡而被通緝或因被送監執行，則其如何
    能參與執行中台煤氣分裝場之業務，而知悉如何給付原告租
    金？且依中台煤氣分裝場於八十六年度至八十八年度所製作
    之各類所得扣繳暨免扣繳憑單，其上記載每年度給付原告之
    租金額僅各為六萬元。又中台煤氣分裝場自設立以來，遭附
    近居民視為一顆不定時炸彈，迭遭居民聚眾抗議，影響其正
    常營運，自不可能給付原告如被告所核定之系爭租金額。
五、經查，原告於八十四年四月十日向蘇財后承租台中縣沙鹿鎮
    ○○段犁分小段六四之一地號土地，租賃期間五年（至八十
    九年四月九日止），每年租金二十萬元，復於八十五年一月
    一日將上述土地轉租予戊○○及庚○○，並訂定系爭租賃契
    約，約定自合約生效日起至施設儲氣槽完工期間每月租金五
    萬元，俟開始灌氣起，每月租金按灌氣量每一公斤零點五元
    計收，且有最低灌氣量約定，第一至第三個月每月灌氣量至
    少五○○噸，第四至第六個月每月灌氣量至少一、○○○噸
    ，自第七月起每月最低灌氣量一、五○○噸，縱未達最低灌
    氣量，仍應按該數量計收租金，即每月七十五萬元租金計算
    ，又八十六年一月尚未灌氣，以五萬元計算租金，原告有收
    取該月五萬元租金，同年二月開始灌氣，但每月租金係依實
    際灌氣量計算租金，而非依租約最低灌氣量每公斤零點五元
    計算，有上開二份租賃合約書在卷可稽（原處分卷一六四至
    一六六、一三六至一三九頁），並為兩造所不爭（本院卷三
    三六及三四六頁）。
六、次查，原告向民事法院訴請戊○○及庚○○給付租金等事件
    ，其中關於租金部分，經台灣台中地方法院九一年度沙訴字
    第二號判決，戊○○及庚○○應給付原告三、五三九、八七
    八元之租金，此部分判決經提起上訴，台灣高等法院台中分
    院九一年度上字第二四二號判決駁回上訴確定在案，有該二
    判決書在卷可佐（原處分卷九二至一○二頁及訴願卷六八至
    八五頁）。依台灣台中地方法院九一年度沙訴字第二號判決
    書理由欄記載，原告訴請戊○○及庚○○二人給付八十九年
    三月起至八月止之租金，每月租金七十五萬元，共計四百五
    十萬元，因戊○○及庚○○二人有向該法院提存部分租金，
    餘額為三、五三九、八七八元，此二人應給付原告此金額租
    金。再者，戊○○於被告沙鹿稽徵所九十二年一月廿四日談
    話筆錄中稱：原告以合夥人身份負責之每月七百五十噸灌氣
    量無法達成，致每月租金未按最低租金支付，仍依實際灌氣
    量核計，每月實付租金如「中台煤氣分裝場支付甲○○土地
    租金明細表」（原處分卷一七三頁），其於本院審理時亦仍
    稱此情（本院卷三○六頁），並有上開明細表、中台煤氣分
    裝場付款簽收簿、轉帳傳票等影本在卷可考（原處分卷一二
    ○、五○至六九頁），其中簽收簿及轉帳傳票部分有原告（
    蔡瑞長）、王美玉、王喜芬及藍惠虹等人之簽名，原告承稱
    同卷五八頁轉帳傳票之蔡瑞長簽名係其所簽，又蔡瑞長為其
    在大陸之名稱（本院卷二四四頁），至於其他轉帳傳票及付
    款簽收簿上之簽收欄內簽名，以原告姓名甲○○或蔡字之簽
    名，以肉眼觀察，其字跡均與該轉帳傳票上之字跡相雷同，
    可認係原告所為之簽名。另戊○○給付該等客票業經記載於
    轉帳傳票，並經由原告或其聘僱之員工簽收於轉帳傳票上，
    有訴外人王中平（中台煤氣分裝場之主辦會計）及藍惠虹（
    原告聘僱之員工）之於被告處談話紀錄可徵（另封套附卷）
    。復被告於本院審理中提出附表二編號二至三十八之支票資
    料（本院卷一七六至一七七頁），其中十八紙支票（編號二
    、六至廿三），亦有支票影本及清水鎮農會之託收票據明細
    表在卷（同卷一八五至一九二、二九四至三○三頁）可按。
    至編號十九租金金額五七四、五八二元，較支票金額五七四
    、五八○元多二元，惟編號廿租金金額五八四、八七九元，
    較支票金額五八四、八八一元少二元，二者加減後即為相合
    ，此均為八十七年度之租金，自不影響該年度所得；又依所
    得現實收付原則，戊○○給付原告八十六年十一月及十二月
    租金之支票，分別以八十七年二月廿八日及三月三十一日為
    期日，被告將之列為原告八十七年度所得，亦無不合。
七、原告雖稱除戊○○及庚○○給付其八十六年一月之租金五萬
    元外，其他租金均未給付乙節。惟查，原告與戊○○及庚○
    ○等二人簽訂有系爭租賃契約，並提供土地供彼等使用收益
    ，且該土地亦由原告向蘇財后所承租再轉租戊○○等人，是
    原告出租該土地亦有其成本，而戊○○等人自八十五年至八
    十九年使用該土地數年，原告因戊○○等人未給付八十九年
    三月起至八月止之租金，方向台灣台中地方法院訴請給付，
    且租金以每月七十五萬元計算，自可認定戊○○等二人於八
    十九年二月前應給付原告之租金，業已支付。原告主張因為
    節省訴訟費用，而先請求部分租金，然提起民事訴訟，依相
    關規定繳納訴訟標的百分之一訴訟費用，原告為減少繳納百
    分之一之裁判費，而放棄追討全額租金債權；且租金債權有
    短期時效性，原告僅請求近期之租金，而不先訴請早期之租
    金，均與常情不合，不足為採。另原告提出其向戊○○等二
    人催告給付租金之存證信函二件（本院卷十七及十八頁），
    惟該信函係八十七年間，於原告訴請給付上開租金之前；又
    原告稱戊○○及以庚○○名義簽發上開支票，係戊○○用以
    清償透過原告向訴外人丙○○、丁○○、蔡政倫（改名為蔡
    震綸）、白蔡錦盆及己○○等人所借同額款項之用，並非給
    付原告租金等情。雖經渠等到庭作證此情（本院卷八一至八
    四、二三一及二三二頁），然原告亦承稱戊○○自八十六年
    二月起至八十九年二月止，向其調借現金高達二三、三五一
    、六八四元（同卷九三頁明細表），按此金額較本件租金金
    額為高，又戊○○係經原告向他人調借現金，戊○○依系爭
    租賃契約有按月給付原告租金之義務，是彼等另有資金調借
    關係，衡情雙方應就租金及借款會算清楚，應無戊○○未給
    付原告租金，原告再向他人調借較租金為高之借款供戊○○
    運用之理，是上開證人之證言，及被告於本件審理中所提出
    之附表二之支票，雖經存入己○○或上開證人之帳號，亦不
    得為戊○○等人未給付原告租金之論據。
八、再按稅捐法律關係，乃是依稅捐法之規定，大量且反覆成立
    之關係，具有其特殊性，稅捐稽徵機關並未直接參與當事人
    間私經濟活動，其能掌握之資料自不若當事人，是稅捐稽徵
    機關如已提出相當事證，客觀上已足資證明當事人之經濟活
    動，如當事人予以否認，即應就其主張之事實負舉證責任，
    以貫徹公平合法課稅之目的。是本件依上述明細表、戊○○
    之談話紀錄、中台煤氣分裝場付款簽收簿、轉帳傳票、支票
    、民事法院判決書等，均足認原告有收取如附表租金明細欄
    所示之租金。且依系爭租賃契約，約定自合約生效日第一個
    月租金五萬元，第二月租金最低為二十五萬元（每公斤零點
    五元乘以五○○噸），另依前述兩造對於中台媒氣分裝場八
    十六年一月尚未灌氣，以五萬元計算租金，原告有收取該月
    五萬元租金，同年二月開始灌氣，但每月租金依實際灌氣量
    計算租金，而非依租約最低灌氣量，則被告以原告八十六年
    一月收取租金五萬元，同年二月租金二十五萬元，其他為四
    十八萬餘元至六十六萬餘元不等，亦低於原告上述民事案件
    請求每月租金七十五萬元及系爭租賃契約規定灌氣起第七個
    月後每月租金至少七十五萬元，亦符合原告所稱每月租金依
    實際灌氣量計算之情形。從而，原告既未能提出足資證明戊
    ○○未給付其租金之事證，雖戊○○未能提出其每月支付原
    告租金之全部支票及經原告本人簽收之轉帳傳票，惟依上述
    彼等間之資金關係及訴訟請求等情，被告以原告有收取如附
    表租金明細欄所示之租金，洵屬有據，並無違背一般經驗及
    事理法則，亦無違反上述舉證責任分配及原告所稱如事實欄
    所示之最高行政法院之判例意旨及規定。
九、至原告另稱戊○○素行不良，有多次前科，且因案於八十七
    年九月一日起至八十九年四月三日止或因逃亡而被通緝或因
    被送監執行，無法參與執行中台煤氣分裝場之業務及給付原
    告租金，又該煤氣分裝場於八十六年度至八十八年度所製作
    之各類所得扣繳暨免扣繳憑單，其上記載每年度給付原告之
    租金額僅各為六萬元，且此煤氣分裝場自設立以來，迭遭居
    民聚眾抗議，影響其正常營運，自不可能給付原告如被告所
    核定之系爭租金，並提出中台煤氣分裝場之八十六年至九十
    三年二月之進項明細及租金換算營業額計算表（同卷二四九
    至二五五、二一○至二一三頁）為證等節。按個人從事各種
    業務而獲取所得，其所得之來源及性質，應依其經濟活動之
    實質內容，予以論斷，而非以形式上之名義作為評價，此為
    實質課稅原則之精神所在，亦不違租稅法定原則。承租人戊
    ○○有無給付本件租金予原告，以上開租約、資金關係及相
    關事證為憑，與戊○○之素行及中台煤氣分裝場有無民眾抗
    爭無涉，又戊○○縱經刑事通緝及在監執行，亦可委託他人
    經營該分裝場及處理事務，且系爭租賃契約仍有庚○○為承
    租人，另該煤氣分裝場向稅捐稽徵機關所申報各類所得扣繳
    暨免扣繳憑單、進項明細及營業額，如有不實，應另案處理
    ，亦不得以此為原告有利之依據。
十、綜上所陳，被告以原告有收取如附表租金明細欄所示之租金
    ，並核定如附表復查及訴願決定欄所示之所得額，予以補稅
    及課處罰鍰，依首開規定，復查決定並無違誤，訴願決定予
    以維持，亦無不合，原告請求撤銷復查決定及訴願決定關於
    八十六年至八十九年度應補稅額及罰鍰等不利於原告之部分
    ，為無理由，應予駁回。關於兩造間其他主張及陳述，均與
    本件判決結果不生影響，爰不一一論述，併予敘明。
據上論結，本件原告之訴為無理由，依行政訴訟法第一百九十五
條第一項後段、第九十八條第三項前段，判決如主文。
中    華    民    國     95    年     3     月    1   日
                第三庭審判長法  官  沈  應  南
                            法  官  林  秋  華
                            法  官  許  武  峰
以上正本證明與原本無異。
如不服本判決，應於判決送達後20日內向本院提出上訴書狀，其
未表明上訴理由者，應於提起上訴後20日內向本院提出上訴理由
書（須依對造人數附具繕本）；如於本判決宣示或公告後送達前
提起上訴者，應於判決送達後20日內補提上訴理由書（須附繕本
）。未表明上訴理由者，逕以裁定駁回。
提起上訴應預繳送達用雙掛號郵票390元（34元及5元郵票各10份
)。
中    華    民    國     95    年     3     月    7   日
                            書記官  陳  鼎  鈞


司法院資訊處製作；財團法人民間司法改革基金會備份。
